【裁判字號】    88,訴,696
【裁判日期】    890907
【裁判案由】    清償債務等
【裁判全文】
臺灣板橋地方法院民事判決  八十八年度訴字第六九六號
    原      告  甲○○
    訴訟代理人  李學權律師
    被      告  丙○○      住台北縣板橋市○○街九十一巷十六之一號
                壬○○      住.
                辛○○      住.
                庚○○      住.
                戊○○      住.
                癸○        住台北縣板橋市○○街九十一巷十六號二樓
                丁○○      住台北縣板橋市○○路○段二七四巷一弄二號
    兼右七人共同
    訴訟代理人  己○        住.
右當事人間請求清償債務等事件，本院判決如左：
    主      文
被告應連帶給付原告新台幣壹佰伍拾萬元及自民國八十七年七月一日起至八十八年三
月七日止按週年利率百分之五計算之利息，及自民國八十八年三月八日起至清償日止
按週年利率百分之六計算之利息。
原告其餘之訴駁回。
訴訟費用由被告連帶負擔八分之三，餘由原告負擔。
本判決第一項除自民國八十七年七月一日起至八十八年三月七日止按週年利率百分之
五計算之利息部分外，得假執行；前開利息部分，於原告以新台幣貳萬元為被告供擔
保後，得假執行。
原告其餘假執行之聲請駁回。
    事      實
甲、原告方面：
一、聲明：求為判決被告應連帶給付原告新台幣 (下同) 四百萬元及其中六十萬元自
    民國八十三年二月十八日起至清償日止，其中六十萬元自民國八十三年三月二日
    起至清償日止，其中二十萬元自民國八十四年七月六日起至清償日止，其中十萬
    元自民國八十五年四月二十二日起至清償日止，其中一百萬元自民國八十六年六
    月二十五日起至清償日止，其中新台幣一百五十萬元自民國八十七年六月三十日
    起至清償日止，均按週年利率百分之六計算之利息。並陳明願供擔保請准宣告假
    執行。
二、陳述：
    (一)被告丙○○、壬○○、辛○○、庚○○、戊○○、癸○、丁○○、己○均係訴
      外人賴燦輝之繼承人。訴外人賴燦輝 (即被繼承人) 與原告係舊識，民國八十
      三年二月十八日，賴燦輝前來原告住所，借用六十萬元，開立如附表編號一所
      示之本票一張交付予原告。同年二月二十二日在代書之見證下，借貸一百五十
      萬元，由原告交付夫婿蔡添壁為發票人之華南銀行懷生分行帳號一０四四二之
      一號之支票一張 (票號ＬＢ0000000) 予賴燦輝，並於同年二月二十三
      日由賴燦輝設定一百五十萬元第二順位抵押權及交付一百五十萬元支票一張 (
      如附表編號六所示) 予原告作擔保。同年三月二日另借六十萬元，開立如附表
      編號二所示之本票一張作擔保，並於同年四月九日交付其同居人乙○○之印鑑
      證明書取信原告。八十四年四月十四日再度交付賴燦輝印鑑證明書，追加借款
      二十萬元，原告於同年七月六日如數交付，並取得同額本票一張 (如附表編號
      三所示) 作擔保。八十五年四月二十二日再借十萬元，取得同額本票一張 (如
      附表編號四所示) 作擔保。八十五年十一月一日賴燦輝復拿同居人乙○○之板
      橋不動產權狀、印鑑證明書及身分證作擔保，並同意設定抵押權，經原告查明
      該不動產早有銀行設定抵押，已無殘值，遂未進一步設定抵押。至八十五年六
      月五日賴燦輝前來原告住所付清利息，始同意再借一百萬元，並取得同額本票
      一張 (如附表編號五所示) 作擔保。八十七年六月屆滿一年，未見賴燦輝付息
      ，乃向其同居人聯絡，告知賴燦輝生病，為符人情世故，暫緩提兌擔保之票據
      。同年十二月二日賴燦輝與同居人乙○○結婚，翌日因病去世，事後向乙○○
      查證，始知死訊。乃尋找其繼承人，並提兌其擔保之支票一張，始知早於八十
      七年六月三十日即已拒絕往來，不得已對其繼承人即被告己○等八人起訴。
    (二)按在票據上簽名者依票上所載文義負責，票據上之簽名，得以蓋章代之；票據
      債務人受追索時，無約定利息時，自到期日或提示日起，應按年利率六釐計算
      之利息。借用人應於約定期限內返還借用物。又繼承人自繼承開始時，承受被
      繼承人財產上之一切權利義務，為票據法第五條、第六條、第九十七條、第一
      百三十三條、第一百四十四條、民法第四百七十八條、第一千一百四十八條所
      明定，本件被繼承人賴燦輝先後借貸合計四百萬元，分別開立票據及設定抵押
      ，自應負給付票款及借款之義務。被告己○等八人為其法定繼承人，又查並無
      遵期拋棄繼承之事實，自應承受債務人賴燦輝之義務。
    (三)對被告抗辯所為之陳述：
    １、如附表編號一至五號所示本票上「賴燦輝」印文與原告提出之賴燦輝印鑑證
        明書上之印鑑及土地登記申請書上之印文相符，且原告提出之掛號信封上賴
        燦輝之簽名與本票上「賴燦輝」之簽名相同。聲請鑑定本票上「賴燦輝」之
        簽名及印文是否為真正。
    ２、依內政部警政署刑事警察局鑑定結果，如附表編號一至五號所示本票正面印
        文與原告提出之賴燦輝印鑑證明書上之印鑑相符，足以證明原告持有系爭本
        票之真正。而如附表編號六所示之支票，係賴燦輝為發票人，其上印文與支
        票付款人即彰化銀行仁愛分行留存之印鑑相符（否則該分行不可能准予提兌
        又交付拒絕往來之退票理由單），而該支票係原告作為賴燦輝抵押用借款，
        足以證明原告持有該支票之真正。而被告己○等人復未依法遵期拋棄繼承，
        原告自有權依票據法第五條、第六條、民法第四百七十五條、第四百七十八
        條、第一千一百四十八條等，以票據、借貸及繼承多重法律關係，請求被告
        己○等人清償債款。
    ３、至原證三登記謄本上登記「清償日期為八十四年二月二十二日」，原告提出
        之抵押設定申請原件所示，係指債務應清償之日期，並非指已清償之意，顯
        係被告誤解，其抗辯應無理由。
    ４、依鑑定結果，如附表編號一至五所示之本票，其上賴燦輝簽名，時間多接近
        ，且與原告提出之賴燦輝掛號信封簽名相符，俱見應係出自賴燦輝之真意，
        並非原告偽造。至被告所庭呈之質押借條，係七十一年之借據，本無法與系
        爭約同時期之本票簽名相比論定，即使相比論定，其筆跡依特徵比重法亦屬
        相同。又即使不符，本票上印文既與印鑑證明書上印鑑相同，亦足以證明票
        據簽名真正。而被告復無法提示質押借據正本，證明其文書真正；自不能以
        該借據辯稱原告所持票據及簽名等為偽。而結婚證書上賴燦輝與乙○○之簽
        名相似，應係他人所書；又依卷內診斷證明書，既至死亡前未外出醫院加護
        病房，足以反證並非賴燦輝親自簽名，並不足以證明原告所持本票上賴燦輝
        簽名為偽，是被告抗辯應無理由。
    ５、末查，依被告提出之診斷證明書，至死亡前，賴燦輝未自醫院加護病房外出
        ，卻能在自宅結婚，事涉乙○○本人是否偽造文書結婚，與原告對繼承人己
        ○等人訴求無關。而事實上原告與乙○○僅有數次通話之緣，從未謀面；原
        告提出之乙○○印鑑證明書及權狀等，均係賴燦輝為取信原告，作為擔保之
        物件，並無私相收受之事實。被告己○等人所提之質押借據、診斷證明書及
        結婚證明書，純屬賴燦輝或乙○○個人之私事，並非原告與乙○○有何共同
        串謀之積極證據。答辯狀指控原告與乙○○共同串謀，以假造事實做不實之
        請求，應非事實。
三、證據：
    (一)提出如附表編號一至五所示之本票五紙、如附表編號六所示之支票一紙、退票
      理由單一紙、原告之夫蔡添壁簽發之一百五十萬元支票 (票號0000000
      號、付款人為華南商業銀行新生分行忠孝大廈辦事處、發票日為八十三年四月
      十一日) 影本一紙、戶籍謄本四份、基隆市○○街十八號二樓建物之登記謄本
      一件、土地登記申請書暨抵押權設定契約書影本一件、賴燦輝印鑑證明書一件
      、乙○○印鑑證明書一件、台北縣板橋市○○路八十一巷七之二號建物及土地
      之所有權狀 (所有權人為乙○○) 影本各一件、賴燦輝寄發之掛號信封一件為
      證。
    (二)聲請鑑定如附表編號一至五所示之本票上「賴燦輝」之簽名及印文是否為真正
      ；聲請本院向彰化商業銀行仁愛分行函調賴燦輝之印鑑卡；聲請本院向華南商
      業銀行新生分行函調0000000號支票原本，鑑定支票背面「賴燦輝」之
      簽名是否為真正，並函詢兌現明細。
    (三)聲請訊問證人蔡添壁。
乙、被告方面：
一、聲明：求為判決駁回原告之訴及假執行之聲請。
二、陳述：
    (一)原告之被繼承人賴燦輝於八十七年十一月二十七日因敗血性休克，在台安醫院
      加護病房住院至十二月三日死亡，賴燦輝住院期間並未外出，如何在自宅與乙
      ○○舉行婚禮，顯見被告所提出之賴燦輝與乙○○於八十七年十二月一日結婚
      之結婚證書為偽造。
    (二)本件原告是與乙○○串謀。賴燦輝死亡後，乙○○雖然拋棄繼承，但乙○○有
      在原告提出如附表編號六所示之支票背面背書，原告卻不向乙○○起訴請求，
      可見原告是與乙○○串謀。
    (三)否認被繼承人賴燦輝曾陸續向原告借款四百萬元。原告提出之本票及支票均非
      賴燦輝所簽發，本票上並非賴燦輝之字跡，該簽名與被告提出之質押借據上賴
      燦輝之字跡不同，原告所提出之掛號信封上並非賴燦輝之字跡；本票上之賴燦
      輝印文是賴燦輝死亡後，原告與乙○○串謀，由乙○○將賴燦輝之印章交給原
      告，由原告盜蓋賴燦輝印章於本票上。又支票上之印文亦是賴燦輝死亡後才用
      印的，亦是原告與乙○○串謀，由乙○○將賴燦輝之印章交給原告盜蓋於支票
      上。
    (四)賴燦輝提供坐落於基隆市○○街十八號二樓之房地為擔保設定抵押權向原告借
      款一百五十萬元，依登記謄本記載，已於八十四年二月二十二日清償。另原告
      提出賴燦輝所交付印鑑證明書上之日期，與賴燦輝戶籍謄本所登載申請登記之
      日期不符。本件係原告與乙○○共同串謀，以假造事實做不實之請求，原告應
      向支票之背書人乙○○請求，被告未在支票背面背書無需負責。
三、證據：提出賴燦輝之診斷證明書影本、戶籍謄本、結婚證書影本、基隆市○○街
    十八號二樓建物及土地之登記謄本各一件、賴燦輝立據之質押借據一張為證。並
    聲請訊問證人蔡添壁。
    理      由
一、原告主張：被告己○等八人係訴外人賴燦輝之繼承人，賴燦輝於八十三年二月十
    八日前來原告住所向原告借用六十萬元，開立如附表編號一所示之本票一張交付
    予原告；又於八十三年二月二十二日在代書見證下向原告借貸一百五十萬元，原
    告交付夫婿蔡添壁為發票人之一百五十萬元支票一張，賴燦輝並於八十三年二月
    二十三日設定一百五十萬元第二順位抵押權及交付一百五十萬元支票一張 (如附
    表編號六所示) 予原告作擔保；八十三年三月二日另借六十萬元，開立如附表編
    號二所示之本票一張作擔保；八十四年四月十四日再追加借款二十萬元，原告於
    同年七月六日如數交付，並取得同額本票一張 (如附表編號三所示) 作擔保；八
    十五年四月二十二日再借十萬元，原告取得同額本票一張 (如附表編號四所示)
    作擔保；八十五年六月五日賴燦輝前來原告住所付清利息，原告始同意再借一百
    萬元，並取得同額本票一張 (如附表編號五所示) 作擔保。八十七年十二月二日
    賴燦輝與同居人乙○○結婚，翌日因病去世，原告向乙○○查證，始知死訊，乃
    尋找賴燦輝之繼承人，並於八十八年三月八日提示如附表編號六所示之支票，始
    知早於八十七年六月三十日即已拒絕往來。本件被繼承人賴燦輝先後借貸合計四
    百萬元，分別開立票據及設定抵押，自應負給付票款及借款之義務，被告己○等
    八人為賴燦輝之繼承人，依法應承受被繼承人財產上之一切權利義務，爰依票據
    、消費借貸及繼承之法律關係請求被告己○等八人連帶給付四百萬及利息。被告
    則以：否認被繼承人賴燦輝曾陸續向原告借款四百萬元，原告提出之本票及支票
    均非賴燦輝所簽發，本票上並非賴燦輝之字跡，本票及支票上之賴燦輝印文均是
    賴燦輝死亡後，原告與訴外人乙○○串謀，由乙○○將賴燦輝之印章交給原告盜
    蓋於本票及支票上等語資為抗辯。
二、原告主張其執有被告己○等八人之被繼承人賴燦輝所簽發如附表編號一至五所示
    之本票五紙 (編號一、三、四、五之本票上有「賴燦輝」之印文及簽名，編號二
    之本票上有「賴燦輝」之印文而無簽名) 及編號六所示之支票一紙，嗣賴燦輝於
    八十七年十二月三日死亡等情，業據提出該等票據及戶籍謄本四份為證。被告己
    ○等八人對於其等為賴燦輝之繼承人之事實並不爭執，惟否認系爭如附表所示票
    據為被繼承人賴燦輝所簽發，經查：
    (一)就如附表編號一至五所示本票部分：被告雖謂本票上之「賴燦輝」簽名與伊等
      所提出由賴燦輝於七十一年九月二十一日立據之質押借據上之字跡不同，惟查
      ，本院依原告之聲請將系爭五紙本票連同原告所提出由賴燦輝寄發之掛號信封
      、八十四年四月十四日由基隆市安樂區戶政事務所發給之賴燦輝印鑑證明書，
      及被告所提出由賴燦輝立據之質押借據，及向華南商業銀行新生分行忠孝大廈
      辦事處函調之0000000號支票 (由原告之夫蔡添壁簽發、金額一百五十
      萬元、發票日期八十三年四月十一日、支票背面有賴燦輝之簽名) 原本，一併
      送請內政部警政署刑事警察局鑑定，鑑定結果認：１、如附表編號一、三、四
      、五所示本票上「賴燦輝」簽名與掛號信封及上開0000000號支票背面
      上「賴燦輝」簽名相符，另質押借據上「賴燦輝」簽名，因書寫時間相隔久遠
      ，未便認定。２、如附表編號一至五所示本票上「賴燦輝」印文與印鑑證明書
      上「賴燦輝」印文相符，有內政部警政署刑事警察局八十八年七月二十七日刑
      鑑字第七二七○四號鑑定通知書在卷可稽。查上開由訴外人蔡添壁所簽發之華
      南商業銀行0000000號支票乃是由被告之被繼承人賴燦輝在彰化商業銀
      行仁愛分行之第○三─一二四二六─九號帳戶委託提示兌領，此有華南商業銀
      行懷生分行函覆之八十九年三月二十三日華銀懷生字第二四號函在卷可稽，可
      見該支票背面之「賴燦輝」簽名應確是由被告之被繼承人賴燦輝所簽署無訛。
      從而，系爭如附表編號一、三、四、五所示本票上之「賴燦輝」簽名，既經鑑
      定確與上開0000000號支票背面及掛號信封上之「賴燦輝」簽名相符，
      堪認系爭本票上之「賴燦輝」簽名確屬真正，洵無可疑。此外，系爭如附表編
      號一至五所示本票上之「賴燦輝」印文，被告並不爭執該等印文之真正，又經
      鑑定結果該等印文確與賴燦輝八十四年四月十四日基隆市安樂區戶政事務所印
      鑑證明書上「賴燦輝」印文相符，有如前述，則原告主張系爭如附表編號一至
      五所示本票乃是由被告之被繼承人賴燦輝所簽發，自屬可信。被告爭執系爭本
      票上「賴燦輝」簽名之真正，又空言主張本票上之「賴燦輝」印文是賴燦輝死
      亡後，原告與訴外人乙○○串謀，由乙○○將賴燦輝之印章交給原告盜蓋於本
      票上云云，而未舉證以實其說，尚無可採。
    (二)就如附表編號六所示支票部分：查被告並不爭執支票上「賴燦輝」印文之真正
      ，而經本院向付款人彰化商業銀行仁愛分行函詢結果，該行函覆稱該支票上發
      票人之印鑑與賴燦輝○三─一二四二六─九號帳戶使用之印鑑相符，有該行八
      十八年九月二十三日彰仁愛字第一三三五號函附卷可按，據此，原告主張系爭
      如附表編號六所示支票是由被告之被繼承人賴燦輝所簽發，乃屬有據。至於被
      告謂支票上之「賴燦輝」印文是賴燦輝死亡後因原告與訴外人乙○○串謀，由
      乙○○將賴燦輝之印章交給原告盜蓋於支票上云云，並未舉證以佐其說，自無
      可信。
三、原告主張其執有被告之被繼承人賴燦輝所簽發如附表編號一至五所示之本票五紙
    及編號六所示之支票一紙，既屬真正，茲就原告請求之支票票款及本票票款分述
    如次：
    (一)如附表編號六所示支票部分：按「發票人應照支票文義擔保支票之支付」，又
      「執票人向支票債務人行使追索權時，得要求自為付款提示日起之利息，如無
      約定利率者，依年利六釐計算」，票據法第一百二十六條、第一百三十三條分
      別定有明文，本件被告之被繼承人賴燦輝所簽發系爭如附表編號六所示之支票
      ，既經原告於八十八年三月八日提示而未獲付款，此有退票理由單一紙在卷可
      參，則原告依票據之法律關係自得請求賴燦輝給付系爭支票票款一百五十萬元
      及自提示日即八十八年三月八日起至清償日止，按週年利率百分之六計算之利
      息。次按「繼承人自繼承開始時，除本法另有規定外，承受被繼承人財產上之
      一切權利、義務」，又「繼承人對於被繼承人之債務，負連帶責任」，為民法
      第一千一千四十八條前段及第一千一百五十三條第一項所明定，查被告己○等
      八人均為賴燦輝之繼承人，又無何拋棄繼承或限定繼承之情事，從而，原告依
      票據及繼承之法律關係，請求被告己○等八人連帶給付支票票款一百五十萬元
      及自提示日即八十八年三月八日起至清償日止，按週年利率百分之六計算之利
      息，洵屬有據。至於原告基於票據及繼承之法律關係另請求自支票發票日即八
      十七年六月三十日起至提示日 (八十八年三月八日) 前之利息部分，則於法無
      據。
    (二)如附表編號一至五所示本票部分：查原告所提出如附表編號一至五所示之本票
      上雖均有「本本票免除作成拒絕證書」之記載，但依票據法第一百二十四條準
      用第九十五條規定「匯票上雖有免除作成拒絕證書之記載，執票人仍應於所定
      期限內，為承兌或付款之提示‧‧‧」，可見原告本於系爭本票執票人之地位
      ，依法必須向發票人為付款之提示，否則當不得逕向發票人請求票款。況且，
      系爭五紙本票上均未記載到期日，依票據法第一百二十條第二項規定，視為見
      票即付，倘若執票人未向發票人為付款提示，依法系爭本票猶未到期，執票人
      尤不得逕向發票人請求票款。經查，本件原告執有之系爭五紙本票，並未向發
      票人賴燦輝為付款之提示，亦未向被告己○等八位賴燦輝之繼承人為付款提示
      ，此經原告訴訟代理人當庭陳述明確 (見本院八十九年八月二十四日言詞辯論
      筆錄) ，則原告執有之系爭五紙本票，既猶未向發票人或發票人之繼承人為付
      款提示，其逕行向發票人之繼承人即被告己○等八人訴請給付本票票款及自附
      表編號一至五發票日欄所示日期起算之利息，自於法不合，應予駁回。
四、原告另主張被告之被繼承人賴燦輝先後於八十三年二月十八日、八十三年二月二
    十二日、八十三年三月二日、八十四年七月六日、八十五年四月二十二日、八十
    五年六月五日，向原告借款六十萬元、一百五十萬元、六十萬元、二十萬元、十
    萬元及一百萬元，分別交付如附表編號一、六、二、三、四、五所示之本票、支
    票及設定抵押等作為借款之擔保，先後借貸合計四百萬元，而依消費借貸及繼承
    之法律關係，請求賴燦輝之繼承人即被告己○等八人連帶給付借款四百萬元及自
    附表編號一至六發票日欄所示日期起，按週年利率百分之六計算之利息。經查：
    (一)原告主張被告之被繼承人賴燦輝於上揭時間陸續向其借款合計四百萬元之事實
      ，為被告所否認。
    (二)查原告主張其於八十三年二月二十二日因出借一百五十萬元，而交付以其夫蔡
      添壁為發票人之華南商業銀行面額一百五十萬元支票一紙 (發票日期八十三年
      四月十一日) 予賴燦輝，賴燦輝並提供坐落於基隆市○○街十八號二樓之房地
      為擔保，於八十三年二月二十三日申請設定一百五十萬元之抵押權予原告等情
      ，業據提出建物登記謄本、土地登記申請書暨抵押權設定契約書影本等為證；
      而上開由訴外人蔡添壁所簽發之華南商業銀行0000000號支票確是由賴
      燦輝在彰化商業銀行仁愛分行之第○三─一二四二六─九號帳戶委託提示兌領
      ，亦有華南商業銀行懷生分行函覆之八十九年三月二十三日華銀懷生字第二四
      號函在卷可稽，可堪認原告主張之前開事實為真。再者，原告又主張賴燦輝係
      交付如附表編號六所示之一百五十萬元支票一紙作為該筆一百五十萬元借款債
      務之擔保，賴燦煇迄未清償該筆借款，支票亦未兌付等情，亦已提出如附表編
      號六所示之支票及退票理由單為證。復佐以賴燦輝為借用該筆一百五十萬元而
      提供擔保設定予原告之抵押權，迄今並未塗銷，均足以證明原告主張賴燦輝於
      八十三年二月間所借之該筆一百五十萬元借款迄今已屆期而未清償乙節屬實。
      從而，原告依消費借貸及繼承之法律關係，本得請求賴燦輝之繼承人即被告己
      ○等八人連帶給付該筆借款一百五十萬元，及自借款到期日之翌日即八十七年
      七月一日起至清償日止按週年利率百分之五計算之法定遲延利息。惟因原告係
      合併依票據及消費借貸之法律關係訴請賴燦輝之繼承人即被告己○等八人連帶
      給付該筆一百五十萬元及「自八十七年六月三十日起至清償日止按週年利率百
      分之六計算之利息」，而原告基於票據及繼承之法律關係所得請求係一百五十
      萬元及「自八十八年三月八日起至清償日止按週年利率百分之六計算之利息」
      ，已如前述，故原告可得請求之範圍，為一百五十萬元本金，及自八十七年七
      月一日起至八十八年三月七日止按週年利率百分之五計算之利息，及自八十八
      年三月八日起至清償日止按週年利率百分之六計算之利息。逾此範圍之利息請
      求則屬無據，應予駁回。
    (三)又查原告主張被告之被繼承人賴燦輝先後於八十三年二月十八日、八十三年三
      月二日、八十四年七月六日、八十五年四月二十二日、八十五年六月五日，向
      其借款六十萬元、六十萬元、二十萬元、十萬元及一百萬元部分，原告則提出
      如附表編號一至五所示之本票為證，並聲請訊問證人即原告之夫蔡添壁。按金
      錢借貸屬要物契約，應由貸與人就交付金錢及借貸意思表示相互一致之事實負
      舉證責任。查本票為無因證券，取得本票之原因甚多，殊不得僅以原告執有系
      爭五張本票之事實，即謂其已就交付借款之主張盡其舉證責任。又經本院依原
      告之聲請通知證人蔡添壁到庭，證人蔡添壁證稱：是賴燦輝陸陸續續到家裡借
      錢，是我同意之下我太太借的，我和我太太的錢是一起的沒有分，本票是借錢
      的時候開的，錢是我拿給他，我太太在場，票是交給我們兩人，是交給哪一位
      我不記得等語 (見本院八十九年三月十六日言詞辯論筆錄) ，可見就原告所主
      張有交付借款予賴燦輝乙節，蔡添壁既稱「我和我太太的錢是一起的沒有分」
      、「錢是我拿給他」，猶尚認其與原告同立於貸與人之地位，其陳述顯不足以
      作為原告有交付借款之證據。從而，原告既未能就其所指有交付借款予賴燦輝
      乙節盡其舉證責任，其主張依消費借貸及繼承之法律關係向賴燦輝之繼承人即
      被告己○等八人請求連帶給付此部分之借款共二百五十萬元及利息，自乏所據
      ，不能准許。
五、綜上所述，原告依票據、消費借貸及繼承之法律關係訴請賴燦輝之繼承人即被告
    己○等八人連帶給付一百五十萬元及自八十七年七月一日起至八十八年三月七日
    止按週年利率百分之五計算之利息，及自八十八年三月八日起至清償日止按週年
    利率百分之六計算之利息，洵屬正當，應予准許，逾此範圍之請求則無理由，應
    予駁回。
六、假執行之宣告：本件就原告勝訴部分，除自八十七年七月一日起至八十八年三月
    七日止按週年利率百分之五計算之利息部分外，係命被告清償票據上債務，應依
    職權宣告假執行；前開利息部分，原告陳明願供擔保，聲請宣告假執行，核無不
    合，爰酌定相當擔保金額准許之。至原告敗訴部分，其假執行之聲請已失所附麗
    ，應予駁回。
七、本件事證已臻明確，兩造其餘攻擊方法及舉證，核與本判決無影響，無庸一一論
    列，附此敘明。
據上論結，本件原告之訴為一部有理由，一部無理由，依民事訴訟法第七十九條但書
、第八十五條第二項、第三百八十九條第一項第四款、第三百九十條第二項，判決如
主文。
中      華      民      國    八十九    年      九      月      七      日
                                臺灣板橋地方法院民事第二庭
~B法  官  戴嘉清
右正本證明與原本無異。
如不服本判決，應於判決送達後廿日內，向本院提出上訴狀。
中      華      民      國    八十九    年      九      月    十一      日
~B書記官  賴早敏
~F0
~T40
附表
┌─┬──┬────┬────┬───┬───┬────┬───────┐
│編│票據│票據號碼│金    額│發票人│付款人│發 票 日│備          註│
│號│種類│        │(新台幣)│      │      │        │              │
├─┼──┼────┼────┼───┼───┼────┼───────┤
│一│本票│二四八七│六十萬元│賴燦輝│      │八十三年│未記載到期日 (│
│  │    │０四    │        │      │      │二月十八│原告主張到期日│
│  │    │        │        │      │      │日      │為八十三年二月│
│  │    │        │        │      │      │        │十八日) ，本票│
│  │    │        │        │      │      │        │上有賴燦輝之印│
│  │    │        │        │      │      │        │文及簽名      │
├─┼──┼────┼────┼───┼───┼────┼───────┤
│二│本票│二四八七│六十萬元│賴燦輝│      │八十三年│未記載到期日 (│
│  │    │０五    │        │      │      │三月二日│原告主張到期日│
│  │    │        │        │      │      │        │為八十三年三月│
│  │    │        │        │      │      │        │二日) ，本票上│
│  │    │        │        │      │      │        │有賴燦輝之印文│
│  │    │        │        │      │      │        │而無賴燦輝簽名│
├─┼──┼────┼────┼───┼───┼────┼───────┤
│三│本票│二四八七│二十萬元│賴燦輝│      │八十四年│未記載到期日 (│
│  │    │０七    │        │      │      │七月六日│原告主張到期日│
│  │    │        │        │      │      │        │為八十四年七月│
│  │    │        │        │      │      │        │六日) ，本票上│
│  │    │        │        │      │      │        │有賴燦輝之印文│
│  │    │        │        │      │      │        │及簽名        │
├─┼──┼────┼────┼───┼───┼────┼───────┤
│四│本票│二四八七│十萬元  │賴燦輝│      │八十五年│未記載到期日 (│
│  │    │一二    │        │      │      │四月二十│原告主張到期日│
│  │    │        │        │      │      │二日    │為八十五年四月│
│  │    │        │        │      │      │        │二十二日) ，本│
│  │    │        │        │      │      │        │票上有賴燦輝之│
│  │    │        │        │      │      │        │印文及簽名    │
├─┼──┼────┼────┼───┼───┼────┼───────┤
│五│本票│二四八七│一百萬元│賴燦輝│      │八十六年│未記載到期日 (│
│  │    │一四    │        │      │      │六月二十│原告主張到期日│
│  │    │        │        │      │      │五日    │為八十六年六月│
│  │    │        │        │      │      │        │二十五日) ，本│
│  │    │        │        │      │      │        │票上有賴燦輝之│
│  │    │        │        │      │      │        │印文及簽名    │
├─┼──┼────┼────┼───┼───┼────┼───────┤
│六│支票│ＡＰ九二│一百五十│賴燦輝│彰化商│八十七年│於八十八年三月│
│  │    │四二八０│萬元    │      │業銀行│六月三十│八日向付款人提│
│  │    │二      │        │      │仁愛分│日      │示而退票      │
│  │    │        │        │      │行    │        │              │
└─┴──┴────┴────┴───┴───┴────┴───────┘


司法院資訊處製作；財團法人民間司法改革基金會備份。
